ACORDAO-COMPLETO-2421956

ACÓRDÃO 11572/2020 ATA 36/2020 - PRIMEIRA CÂMARA

VISTOS, relatados e discutidos estes autos de processo de aposentadoria,
ACORDAM os Ministros do Tribunal de Contas da União, reunidos em sessão da Primeira Câmara, diante das razões expostas pelo revisor e com fundamento na Constituição Federal, art. 71, III e IX, e na Lei 8.443/1992, arts. 1º, V, e 39, II, em:
9.1. promover a oitiva do sr. Odair de Souza para que se manifeste no prazo de quinze dias, sobre o cômputo irregular do tempo de inatividade, no qual se encontrava vinculado ao regime geral de previdência, para fins da aposentadoria estatutária;
9.2. determinar à Secretaria de Fiscalização de Pessoal que confira prioridade à instrução deste processo.

Ato de concessão de aposentadoria.

Primeira Câmara

Núcleo do Ministério da Saúde no Estado do Paraná.

3. Interessados/Responsáveis:
3.1. Interessado: Odair de Souza (XXX.487.109-XX).

Ministro Benjamin Zymler.

13.1. Ministros presentes: Benjamin Zymler (na Presidência e Revisor), Walton Alencar Rodrigues (Relator) e Bruno Dantas.
13.2. Ministros-Substitutos presentes: Augusto Sherman Cavalcanti e Weder de Oliveira.

ACORDAO-COMPLETO-2485275

Acórdão de Relação 4316/2022 - Primeira Câmara

Acórdão de Relação

WALTON ALENCAR RODRIGUES

Transcrevo instrução cuja proposta foi acolhida pelo escalão dirigente da Secretaria de Fiscalização de Pessoal e pelo Ministério Público junto ao TCU:
INTRODUÇÃO
1.	Trata-se de ato de concessão inicial de aposentadoria de Odair de Souza, ex-servidor do Núcleo Estadual do Ministério da Saúde no Estado do Paraná.
2.	O ato foi submetido, para fim de registro, à apreciação do Tribunal de Contas da União (TCU) , de acordo com o art. 71, inciso III, da Constituição Federal. O cadastramento e a disponibilização ao TCU ocorreram por intermédio do Sistema de Apreciação e Registro de Atos de Admissão e Concessões, na forma dos arts. 2º, caput e incisos I a VI, e 4º, caput, da Instrução Normativa - TCU 78/2018.
HISTÓRICO
Diligência
3.	Esta Secretaria diligenciou a Unidade Jurisdicionada, por meio do ofício 4619, de 9/11/2012, solicitando informação sobre o regime de trabalho do ex-servidor Odair de Souza antes da vigência da Lei 8.112/1990, se celetista ou estatutário, bem como justificativa para a reversão à atividade como estatutário, tendo em vista que no ato Sisac consta que o regime de trabalho antes da Lei 8.112/1990 era celetista (peça 4) . Em resposta, a Unidade Jurisdicionada encaminhou a documentação anexada à peça 6. 
Oitiva
4.	A Sefip realizou a oitiva do Sr. Odair de Souza, por meio dos ofícios 2582 e 2585/2015-TCU/SEFIP, de 5/3/2015, para que o ex-servidor se manifestasse sobre a ausência de amparo legal para o retorno à atividade em regime diferente daquele no qual o interessado aposentou-se, segundo jurisprudência deste Tribunal (peças 7 e 8) .
5.	O Sr. Odair de Souza tomou ciência da oitiva em 26/3/2015 (peça 11, p. 5) . Em síntese, o interessado apresentou as seguintes alegações de defesa (peça 11, p. 7-34) :
a) informa que se aposentou por invalidez em 1/12/1981, sob o Regime Geral da Previdência Social (RGPS) , conforme Portaria INAMPS/PRAP 1.459/1981, no cargo de Agente Administrativo. A aposentadoria foi revertida em 1/3/1993, pela Portaria INAMPS/DRH/PR 2.812/1993, em face da comunicação do resultado da perícia médica realizada pelo INSS. O servidor relata que retornou ao mesmo cargo no Ministério da Saúde, sob o novo Regime Jurídico Único (RJU) , instituído pela Lei 8.112/1990, sendo inclusive contado todo o tempo em que esteve aposentado por invalidez, para fim exclusivo de nova aposentadoria, relativo ao período compreendido de 1/12/1981 a 28/2/1993, ou seja, 4.107 dias (11 anos, 3 meses e 2 dias) ;
b) alega que a reversão foi com base na Resolução INAMPS 177, de 4/1/1988, e que o Decreto 3.644/2000 estabelece nos artigos 8º e 9º que são assegurados ao servidor que reverter à atividade, os mesmos direitos, garantias, vantagens e deveres aplicáveis aos servidores em atividade;
c) alega com base no Parecer CONJUR/SAF/PR 468 de 1994, que, no caso de aposentadoria por invalidez, o contrato de trabalho permanece suspenso, mantendo o vínculo empregatício com a União, o que lhe assegurou os benefícios do art. 19, do ADCT, em consonância com o que preceitua o art. 475 da CLT;
d) invoca a impossibilidade de tornar sem efeito a reversão, considerando o longo tempo da aposentadoria previdenciária (1/12/1981 a 28/2/1993) , pois antecede à vigência da EC 20/1998, que veio alterar a natureza das aposentadorias estatuárias dos servidores públicos civis da União; e
e) alega ainda que todo o processo referente à aposentadoria transcorreu sob responsabilidade exclusiva da Administração Pública, sem qualquer interferência ou influência de sua parte;
f) por fim, invoca o Princípio da Boa-fé, e que seja mantida a aposentadoria pelo RJU, uma vez que já se passaram mais de 7 anos da concessão da aposentadoria, estando prescrito o direito da administração para tomar decisão desfavorável ao interessado. 
6.	Foram anexados aos autos cópia dos seguintes documentos:
I) portaria de aposentadoria pela CLT em 1/12/1981 (peça 11, p. 10) ;
II) requerimento do servidor, de 2/2/1993, solicitando reversão da aposentadoria (peça 11, p. 11) ;
III) laudo de perícia médica do INSS (peça 11, p. 12) ;
IV) portaria de reversão da aposentadoria a partir de 1/3/1993 (peça 11, p. 13) ;
V) resolução INAMPS 177, de 4/1/1988 (peça 11, p. 14-20) ;
VI) parecer CONJUR/SAF/PR 468/94, que tratou de reversão ao quadro de pessoal do Departamento de Polícia Rodoviária Federal, de servidor aposentado pelo regime da Consolidação das Leis do Trabalho, considerado apto pela perícia médica do INSS (peça 11, p. 21-23) ; e
VII) portaria de aposentadoria em 1/10/2007 (peça 11, p. 34) .
EXAME TÉCNICO
a) Jurisprudência do TCU sobre alteração de regime
7.	O servidor Odari de Souza aposentou-se inicialmente em 1/12/1981, sob o Regime Geral da Previdência Social (RGPS) , conforme Portaria INAMPS/PRAP 1.459/1981, no cargo de Agente Administrativo. A aposentadoria foi revertida em 1/3/1993, pela Portaria INAMPS/DRH/PR 2.812/1993.
8.	O ato deste processo trata de nova aposentadoria, concedida em 1/10/2007, com base no artigo 6º da Emenda Constitucional 41/2003, sob o regime estatutário com base na Lei 8.112/1990. 
9.	Esta Corte de Contas considera que não existe amparo legal para o retorno à atividade em regime diferente daquele no qual o interessado se aposentou. Desta forma, é ilegal a reversão à atividade de funcionário que foi aposentado por invalidez no regime trabalhista (CLT) e retornou  na condição de estatutário  (Decisão 359/2002-TCU- 1ª Câmara, Ministro-Relator Marcos Vinicios Vilaça,  Acórdão 1100/2003-TCU-Primeira Câmara, Ministro-Relator Marcos Vinicios Vilaça, Acórdão 1197/2006-TCU-Primeira Câmara, Ministro-Relator Marcos Vinicios Vilaça, Acórdão 547/2004-TCU-Segunda Câmara, Ministro-Relator Lincoln Magalhães da Rocha, Acórdão 621/2004-TCU-Segunda Câmara, Ministro-Relator Lincoln Magalhães da Rocha, e Acórdão 453/2005-TCU-Segunda Câmara, Ministro-Relator Lincoln Magalhães da Rocha) .
10.	Diante do exposto, está ilegal o ato de aposentadoria do Sr. Odair de Souza.
b) decadência administrativa e boa-fé
11.	Com relação à decadência, prevista no art. 54 da Lei 9.784/1999, o entendimento jurisprudencial, tanto no âmbito deste Tribunal quanto no do Poder Judiciário, é de que o referido dispositivo legal, ao ser aplicado aos atos de aposentadoria e pensão, conta seu prazo decadencial a partir do respectivo registro pelo Tribunal de Contas da União, visto que, em se tratando de ato complexo, só é aperfeiçoado quando de seu registro pelo TCU. Esse é o teor da Súmula TCU 278/2012, a seguir transcrita: 
SÚMULA 278/2012: Os atos de aposentadoria, reforma e pensão têm natureza jurídica de atos complexos, razão pela qual os prazos decadenciais a que se referem o § 2º do art. 260 do Regimento Interno e o art. 54 da Lei nº 9.784/99 começam a fluir a partir do momento em que se aperfeiçoam com a decisão do TCU que os considera legais ou ilegais, respectivamente. 
12.	Nada obstante, deve-se dispensar a devolução dos valores indevidamente recebidos de boa-fé pelo Sr. Odair de Souza, nos termos do Enunciado 106 da Súmula de Jurisprudência deste Tribunal.
CONCLUSÃO
13.	Em razão do exposto e tendo em vista as análises realizadas no ato de concessão inicial de aposentadoria de Odair de Souza, esta Unidade Técnica considera que o ato em tela está ilegal, em razão da reversão à atividade de funcionário que foi aposentado por invalidez no regime trabalhista (CLT) e retornou na condição de estatutário, contrariando a Jurisprudência desta Corte de Contas. 
PROPOSTA DE ENCAMINHAMENTO
14.	Ante o exposto, conforme o preceituado no artigo 71, inciso III, da Constituição Federal de 1.988; c/c os artigos. 1º, inciso V, e 39, inciso II, da Lei nº 8.443/1992, c/c os artigos 1º, inciso VIII, 260, §§ 1º e 5º, do Regimento Interno/TCU, e tomando por base as informações prestadas pelo órgão de controle interno e as verificações feitas pela unidade técnica, na forma prevista no artigo 260, caput, do referido Regimento, propõe-se: 
a) considerar ilegal e negar o registro do ato de concessão inicial de Odair de Souza (CPF XXX.487.109-XX) ;
b) dispensar o ressarcimento das quantias indevidamente recebidas de boa-fé, nos termos da Súmula TCU n. 106;
c) determinar ao Núcleo Estadual do Ministério da Saúde no Estado do Paraná que adote medidas para que:
        c.1) no prazo de quinze dias, faça cessar os pagamentos decorrentes do ato impugnado por esta Corte, sob pena de responsabilidade solidária da autoridade administrativa omissa, nos termos do art. 262 do Regimento Interno/TCU;
        c.2) dê ciência, no prazo de 15 (quinze) dias, do inteiro teor desta deliberação ao interessado, alertando-o de que o efeito suspensivo proveniente da interposição de eventuais recursos junto ao TCU não o exime da devolução dos valores percebidos indevidamente após a respectiva notificação, caso esses não sejam providos; e
         c.3) encaminhar ao Tribunal, no prazo de 30 (trinta) dias contados da ciência da decisão, documento apto a comprovar que o interessado tomou conhecimento do acórd.

não há

Procurador Rodrigo Medeiros de Lima.

APOSENTADORIA. REVERSÃO DE APOSENTADORIA POR INVALIDEZ OBTIDA NO REGIME GERAL DA PREVIDÊNCIA SOCIAL POR INVALIDEZ. SUSPENSÃO DO CONTRATO DE TRABALHO. NOVA JUBILAÇÃO NO REGIME ESTATUTÁRIO. CÔMPUTO DO TEMPO DE INATIVIDADE JUNTO AO REGIME GERAL DE PREVIDÊNCIA. IMPOSSIBILIDADE. NECESSIDADE DE REALIZAR A OITIVA DO INTERESSADO.

APOSENTADORIA (APOS)

Secretaria de Fiscalização de Pessoal (SEFIP).

Trata-se de ato inicial de concessão de aposentadoria de Odair de Souza, emitido pelo Núcleo do Ministério da Saúde do Estado Paraná em 1º/10/2007 (peça 13) .
A Secretaria de Fiscalização de Pessoal (Sefip) , com o endosso do Ministério Público junto ao TCU, propõe considerar ilegal e negar registro ao ato de concessão de aposentadoria em razão de o título concessório originar-se de reversão à atividade de funcionário, que havia sido aposentado por invalidez, sob regime trabalhista (CLT) .
O revisor E. Ministro Benjamin Zymler, após ter vista dos autos, propõe oitiva do interessado para que se manifeste sobre aproveitamento indevido de tempo de inatividade concedida pelo regime geral da previdência social para nova jubilação no regime estatutário.
Estou plenamente de acordo com Sua Excelência, cujos fundamentos incorporo às minhas razões de decidir.
Ante o exposto, voto por que o Tribunal acolha a minuta de acórdão que ora submeto à deliberação do colegiado.
TCU, Sala das Sessões Ministro Luciano Brandão Alves de Souza, em 13 de outubro de 2020.
WALTON ALENCAR RODRIGUES 
Relator

Trata-se de processo de aposentadoria de servidor ex-celetista, revertido ao serviço público federal em 1993, após perícia realizada pelo Instituto Nacional do Seguro Social, que cancelou sua aposentadoria por invalidez concedida pelo Regime Geral de Previdência (RGPS) em 1981, quando contava com 36 anos de idade, aproximadamente.
2. A aposentadoria que ora se examina foi concedida em 2007, com fundamento no art. 6º da EC 41/2003, quando o servidor tinha 62 anos e 36 anos e 25 dias de tempo de serviço/contribuição, aí incluídos 11 anos, 3 meses e 4 dias de tempo de inatividade do RGPS, relativo ao emprego público outrora ocupado.
3. Os pareceres da unidade técnica e do Ministério Público foram pela ilegalidade da concessão, por entenderem que o interessado deveria ter retornado sob o mesmo regime no qual se aposentou, a saber, o celetista.
4. Desse entendimento discordou o relator, por entender que a aposentadoria por invalidez no regime geral resultou na suspensão do contrato de trabalho (art. 475, § 1º) . E, uma vez retornando ao serviço público, o servidor foi corretamente enquadrado no regime estatutário já que, se em atividade estivesse, seu emprego teria sido transformado em cargo público, a teor do art. 243 da Lei 8.112/1990.
5. Feito esse breve resumo, passo a examinar a matéria.
6. A legalidade da concessão depende das seguintes demonstrações: a) da existência de um contrato de trabalho suspenso até a data da reversão do servidor; b) da extensão das disposições do art. 243 da Lei 8.112/1990 aos contratos de trabalho suspensos; c) da aplicação do disposto no § 1º do art. 103 da Lei 8.112/1990 (cômputo do tempo de inatividade para fins de uma nova aposentadoria) ao tempo de aposentadoria do regime geral.
7. Para maior clareza, transcrevo os dispositivos pertinentes (grifos acrescidos) :
"Art. 475 - O empregado que for aposentado por invalidez terá suspenso o seu contrato de trabalho durante o prazo fixado pelas leis de previdência social para a efetivação do benefício.
§ 1º - Recuperando o empregado a capacidade de trabalho e sendo a aposentadoria cancelada, ser-lhe-á assegurado o direito à função que ocupava ao tempo da aposentadoria, facultado, porém, ao empregador, o direito de indenizá-lo por rescisão do contrato de trabalho, nos termos dos arts. 477 e 478, salvo na hipótese de ser ele portador de estabilidade, quando a indenização deverá ser paga na forma do art. 497.                 (Redação dada pela Lei nº 4.824, de 5.11.1965) ."
9. O prazo fixado pelas leis previdenciárias, que garantiam ao segurado o direito de retomar o contrato de trabalho suspenso era de cinco anos, como se pode concluir dos dispositivos seguintes:
Lei 5.890/1973:
"Art 7º A aposentadoria por invalidez será mantida enquanto a incapacidade do segurado permanecer nas condições mencionadas no artigo anterior, ficando ele obrigado a submeter-se aos exames que, a qualquer tempo, forem julgados necessários para verificação da persistência, ou não, dessas condições.
Parágrafo único. Verificada a recuperação da capacidade de trabalho do segurado aposentado, proceder-se-á de acordo com o disposto nos itens seguintes:
I - se, dentro de 5 (cinco) anos, contados da data do início da aposentadoria, ou de 3 (três) anos, contados da data em que terminou o auxílio-doença em cujo gozo se encontrava, for o aposentado declarado apto para o trabalho, o benefício ficará extinto:
a) imediatamente, para o segurado empregado, a quem assistirão os direitos resultantes do disposto no artigo 475 e respectivos parágrafos da Consolidação das Leis do Trabalho, valendo como título hábil, para esse fim, o certificado de capacidade fornecido pela previdência social;
 b) após tantos meses quantos tiverem sido os anos de percepção do auxílio-doença e da aposentadoria, para os segurados de que trata o artigo 5º, item III, da Lei nº 3.807, de 26 de agosto de 1960, e para o empregado doméstico;
c) imediatamente, para os demais segurados, ficando a empresa obrigada a readmiti-los com as vantagens que lhes estejam asseguradas por legislação própria.
 
Lei 8.213/1991
"Art. 47. Verificada a recuperação da capacidade de trabalho do aposentado por invalidez, será observado o seguinte procedimento:
I - quando a recuperação ocorrer dentro de 5 (cinco) anos, contados da data do início da aposentadoria por invalidez ou do auxílio-doença que a antecedeu sem interrupção, o benefício cessará:
a) de imediato, para o segurado empregado que tiver direito a retornar à função que desempenhava na empresa quando se aposentou, na forma da legislação trabalhista, valendo como documento, para tal fim, o certificado de capacidade fornecido pela Previdência Social; ou
b) após tantos meses quantos forem os anos de duração do auxílio-doença ou da aposentadoria por invalidez, para os demais segurados;
II - quando a recuperação for parcial, ou ocorrer após o período do inciso I, ou ainda quando o segurado for declarado apto para o exercício de trabalho diverso do qual habitualmente exercia, a aposentadoria será mantida, sem prejuízo da volta à atividade:
a) no seu valor integral, durante 6 (seis) meses contados da data em que for verificada a recuperação da capacidade;
b) com redução de 50% (cinqüenta por cento) , no período seguinte de 6 (seis) meses;
c) com redução de 75% (setenta e cinco por cento) , também por igual período de 6 (seis) meses, ao término do qual cessará definitivamente."
Da jurisprudência do Tribunal Superior do Trabalho
10. A despeito da clareza solar da legislação de regência, a Justiça do Trabalho tem entendimento diverso, segundo o qual não há limite temporal para o retorno do empregado. É o que se conclui da Súmula 160 do Tribunal Superior do Trabalho (TST) :
Cancelada a aposentadoria por invalidez, mesmo após cinco anos, o trabalhador terá direito de retornar ao emprego, facultado, porém, ao empregador, indenizá-lo na forma da lei (ex-Prejulgado nº 37) .
11. Assim sendo, durante a vigência do regime celetista, a administração pública estaria obrigada a readmitir o empregado aposentado por invalidez, independentemente do tempo de inativação.
12. Se não o fizesse, certamente seria compelido pela Justiça Laboral a reconduzir o empregado a suas antigas funções.
Da jurisprudência do Supremo Tribunal Federal
13. A jurisprudência do Supremo Tribunal Federal sobre a matéria - especificamente no que se refere aos ex-empregados públicos - é diversa. Cite-se o MS 26.986/DF (rel. Ministro Luiz Fux) , julgado monocraticamente em 12/9/2013. A ação mandamental foi impetrada contra deliberação deste Tribunal de Contas da União no TC Processo 007.153/2004-4, a saber, Acórdão 453/2005-TCU-Segunda Câmara (relator Ministro-Substituto Lincoln Magalhães da Rocha) , mantida pelo Acórdão 1677/2006-TCU-Segunda Câmara (rel. Ministro Walton Alencar Rodrigues) . 
14. Nesse sentido, transcrevo excertos da decisão citada (grifos acrescidos) , proferida em 12/9/2013:
"É o relatório. Decido. 
Preliminarmente, registro que o Supremo Tribunal Federal, na ocasião da edição da Emenda Regimental nº 28, de 18 de fevereiro de 2009, reformou a redação do art. 205 de seu Regimento Interno para estabelecer, expressamente, que compete ao Relator da causa denegar ou conceder a ordem de mandado de segurança, em sede de julgamento monocrático , desde que a matéria versada no writ em questão constitua objeto de jurisprudência consolidada do Tribunal (RI/STF, art. 205, caput , na redação dada pela ER nº 28/2009) . 
 (...omissis...) 
Estabelecida essa premissa, destaco que o argumento da decadência administrativa prevista no art. 54 da Lei n.º 9.784/1999 não se sustenta, porquanto o prazo decadencial de cinco anos para a Administração anular os atos praticados antes da vigência da citada lei somente pode ser contado a partir da publicação da citada norma legal. 
 (...omissis...) 
In casu, o impetrante foi contratado pelo Departamento Nacional de Estradas de Rodagem DNER, sob o regime da Consolidação das Leis do Trabalho CLT, em 1º.4.73. Afastou-se de suas funções em razão de licença-médica, percebendo o benefício previdenciário do auxílio-doença a partir de 23.8.77. 
No ano seguinte foi instaurado procedimento administrativo para a apuração de determinadas infrações por ele cometidas, no qual concluiu-se pela rescisão do contrato de trabalho por justa causa, nos termos do art. 482, b e h, da CLT. 
O impetrante obteve a concessão de aposentadoria por invalidez em 1º.7.79, recusando-se a assinar o termo de rescisão do contrato de trabalho. Alegou, na ocasião, que a demissão não poderia ser efetivada, visto que se encontrava afastado de suas funções, inicialmente em razão de licença médica e após pela superveniência de invalidez. 
A autoridade administrativa, em parecer, opinou no sentido de que a rescisão contratual fosse anulada, prevalecendo a aposentadoria por invalidez, eis que a partir do 16º dia de afastamento da atividade a responsabilidade é da Previdência Social, de modo que não poderia ter rescindido o Contrato de Trabalho que estava suspenso, face ao estabelecido no art. 476 da CLT. Anulada a demissão, subsistiria a aposentadoria por invalidez. 
Considerado apto ao retorno de suas atividades por junta médica do INSS, requereu sua reversão ao serviço público. Após o procedimento administrativo cabível, o então Ministro da Justiça Maurício Corrêa determinou a reversão do impetrante, sob o regime da Lei n. 8.112/90, ao cargo de Patrulheiro Rodoviário Federal, nos termos da Portaria n. 367, de 4.10.93.
O impetrante aposentou-se no cargo de Policial Rodoviário Federal, em 5.8.02, nos termos da Portaria n. 488. O Tribunal de Contas da União, por sua vez, considerando ilegal a reversão do impetrante em regime distinto daquele em que se aposentou, determinou a cassação do benefício em 29/05/2007, Acórdão TCU nº 1.308/2007, portanto, em prazo inferior a cinco anos. 
Os atos administrativos, tendo o Processo Administrativo Disciplinar como um de suas espécies, têm presunção relativa de legalidade, a qual, por sua vez, apenas pode ser afastada em duas hipóteses: pela própria Administração, caso reconheça algum vício insanável; ou pela manifestação do Poder Judiciário, quando provocado para tal. 
Desse modo, a partir de sua publicação, o resultado do Processo n.º 528.387/77 gerou seus efeitos regulares. Como não houve contestação judicial, não foi desconstituída a demissão por justa causa do interessado e, por isso, ela foi adequadamente apontada pela Corte de Contas como uma das razões que impossibilitariam a reversão do recorrente. 
A certidão de tempo de serviço emitida pelo DNER e as informações sobre atividades exercidas em condições especiais fornecidas pelo Instituto Nacional de Seguro Social-INSS, ambas de 1999, confirmam a rescisão contratual em 11/4/1979. 
Além do mais, mesmo que fosse considerada nula a demissão do requerente, nunca poderiam ter-lhe sido aplicadas as regras da Lei n.º 8.112/1990, que dispôs, em seu art. 243, que os servidores então regidos pela CLT passariam a ser submetidos a regime único disciplinado pelo citado Diploma Legal: 
'Art. 243. Ficam submetidos ao regime jurídico instituído por esta Lei, na qualidade de servidores públicos, os servidores dos Poderes da União, dos ex-Territórios, das autarquias, inclusive as em regime especial, e das fundações públicas, regidos pela Lei n.º 1.711, de 28 de outubro de 1952 - Estatuto dos Funcionários Públicos Civis da União, ou pela Consolidação das Leis do Trabalho, aprovada pelo Decreto-Lei n.º 5.452, de 1º de maio de 1943, exceto os contratados por prazo determinado, cujos contratos não poderão ser prorrogados após o vencimento do prazo de prorrogação'.
Ad argumentandum, ainda que afastada a demissão por justa causa, o Impetrante, quando do advento da Lei n.º 8.112, de 11 de dezembro de 1990, não detinha mais vínculo com a Administração Pública - Departamento de Polícia Rodoviária Federal, não se aplicando, portanto, a ele o instituto da reversão, tendo em vista ser esse exclusivo de servidor público estatutário. 
Quando da edição do atual Estatuto do Servidor, o impetrante não era mais regido pela CLT. Logo, nunca poderia ocorrer a reversão prevista nos arts. 25 e 26 da Lei n.º 8.112/1990 por se tratar de instituto pertencente a regime não aplicável ao autor. 
Isto porque ao aposentar-se, irrelevante se por invalidez ou outra forma, não mais detinha a condição de servidor público. Quando do advento da Lei n.º 8.112/90, já se havia rompido o vínculo antes mantido com a Administração Pública. 
Esse vínculo funcional não se restaura com seu retorno à atividade, caso venha a ser considerado recuperado para o trabalho nos termos da Legislação Previdenciária, a cujo regime continuará submetido. Esse é o entendimento assente neste Pretório Excelso, segundo se infere do Ag. Reg. no Recurso Extraordinário n.º 382.370-1/RS, cujo Relator, Exmo. Ministro Sepúlveda Pertence, expôs em seu voto condutor, verbis: 
'Conforme constatado, a agravante, ao aposentar-se - irrelevante se por invalidez ou outra forma -, não mais detinha a condição de servidora pública. Quando do advento da Lei n.º 8.112/90, já se havia rompido o vínculo antes mantido com a Administração Pública, (...) ; esse vínculo funcional não se restaura com seu retorno à atividade, caso venha a ser considerada recuperada para o trabalho nos termos da Consolidação das Leis da Previdência Social, a cujo regime continuará submetida'. 
É importante salientar, mais uma vez, que o ato de aposentação do impetrante como Policial Rodoviário Federal está maculado irremediavelmente por uma ilegalidade, ou seja, retorno à atividade em regime distinto daquele em que o interessado se aposentou. 
A jurisprudência tanto da Corte de Contas (v.g. Decisão 295/2002 e Acórdão 2092/2006-TCU-Segunda Câmara) , como do Supremo Tribunal Federal (v.g. RE 241.372-3/SC) , do Superior Tribunal de Justiça (v.g. REsp 259.660/RN, REsp 314.265/RS e RESp 277.567/PB) e do Tribunal Superior do Trabalho (v.g. RR 337.181, RR 499.137 e RR 588.815) , é unânime no sentido de afirmar que o empregado celetista, quando aposentado pelo Regime Geral da Previdência, antes da Lei n.º 8.112/1990, rompe definitivamente seu vínculo com o antigo empregador, no caso a Administração Pública, passando a sujeitar-se tão-somente às regras da Previdência Social. 
Consoante decidido no REsp 277.567/PB (Relator Ministro Edson Vidigal, DJ de 05/03/2001) , 'Tendo sido implementadas as condições para concessão do benefício anteriormente à vigência da Lei 8.112/90, não há que se falar em alteração da situação jurídica já consolidada'. 
Portanto, é irrelevante para o deslinde da presente controvérsia a demissão por justa causa do Impetrante, pois a situação essencial e incontroversa existente nos autos é que, quando da edição da Lei n.º 8.112/1990, o mesmo já havia perdido seu vínculo com a Administração Pública, porquanto aposentado sob vínculo celetista e obtido sua inatividade remunerada perante o sistema previdenciário. 
Ex positis, DENEGO a segurança."
15. Deve-se salientar que o julgamento pela ilegalidade da concessão, no âmbito deste Tribunal, decorreu do fato de o servidor ter sido demitido por justa causa antes de sua aposentadoria por invalidez junto ao regime geral. O interessado daquele processo (Policial Rodoviário) impetrou o MS 26.986/DF junto ao STF, onde buscou demonstrar que a sua demissão havia sido anulada. 
16. Mas, como visto, a segurança foi denegada, por ter o julgador entendido que, uma vez aposentado no RGPS, sob qualquer fundamento, rompido estaria o vínculo com a administração pública. 
Da jurisprudência do Superior Tribunal de Justiça
17. No Superior Tribunal de Justiça (STJ) , há posições divergentes sobre o tema:
"ADMINISTRATIVO. APOSENTADORIA POR INVALIDEZ. CESSAÇÃO DOS MOTIVOS .REVERSÃO. POSSIBILIDADE. TRANSFORMAÇÃO. CARGOS BACEN.  REGIME CELETISTA EM ESTATUTÁRIO. ENQUADRAMENTO DO SERVIDOR NO RJU. CABIMENTO. 
1. Cuida-se, na origem, de Mandado de Segurança impetrado por Hélio de Andrade Carvalho, ex-funcionário do Bacen, aprovado no Concurso Público 6608215552, de 21.8.1966, e aposentado por invalidez em 1976, visando retornar ao serviço público por meio de reversão de sua aposentadoria. 2. O Tribunal a quo consignou ter o recorrido passado por junta médica oficial, a qual atestou sua aptidão física para o trabalho. Assim, não pode o STJ rever tal entendimento com base na Súmula 7/STJ. 3. Na hipótese, por se tratar de aposentadoria por invalidez, no qual o afastamento do serviço se deu independentemente da vontade do servidor (por moléstia grave) , e havendo expressa determinação legal de retorno às atividades normais (cessado o motivo da aposentadoria e após aprovação de junta médica) , não há como concluir diversamente da natureza provisória desse afastamento. 4. Ocorrendo reversão do servidor aposentado por invalidez, esta se fará no mesmo cargo ou naquele resultante de sua transformação. In casu, o cargo que o recorrido ocupava, antes regido pela CLT, foi transformado, por determinação constitucional (art. 39 da CF) , em estatutário com o advento da Lei 8.112/1990. É nessa nova situação funcional que o servidor deve ser enquadrado. 5. Recurso Especial não provido."  (REsp 1253093/DF, rel. Ministro Herman Benjamin,; julgado pela Segunda Turma em 20/10/2011) .
"PROCESSUAL CIVIL. ADMINISTRATIVO. FUNCIONÁRIO PÚBLICO APOSENTADO POR INVALIDEZ PELO REGIME CELETISTA. PEDIDO DE REVERSÃO. COISA JULGADA. APOSENTADORIA PREVIDENCIÁRIA. DIREITO À EQUIPARAÇÃO COM OS VENCIMENTOS DOS SERVIDORES EM ATIVIDADE. INEXISTÊNCIA. Nos termos da nossa lei instrumental civil, reputam-se idênticas duas ações quando houver identidade entre as partes, a causa de pedir e o pedido (arts. 301, § 2º, CPC) . Em consonância com tal conceito, ocorre a coisa julgada na hipótese em que funcionário público, aposentado por invalidez pelo regime celetista, postula a reversão ao serviço público, não influindo na causa de pedir e no pedido, 'in casu', a questão da anulação do ato de aposentadoria.O ato de aposentadoria do funcionário público regido pelas normas celetistas implica no encerramento das relações de trabalho e do vínculo contratual com a Administração Pública. Aposentando-se o autor sob vínculo celetista e obtendo sua inatividade remunerada perante o sistema previdenciário, não lhe aproveitam as vantagens percebidas pelos servidores estatutários em atividade. Recurso especial não conhecido." (REsp 96090 / PE, rel. Ministro Vicente Leal; julgado pela Sexta Turma em 17/12/1998) Da jurisprudência do Tribunal Regional Federal da 1ª Região
18. No Tribunal Regional Federal (TRF) da 1ª Região, encontrei dois julgados. O primeiro (2000.01.00.076240-1) foi extinto sem julgamento de mérito, em razão da desistência da União.
19. O segundo (processo 2001.34.00.013565-0) , cuida exatamente do empregado do Banco Central, tratado do REsp 1253093/DF (decisão mantida pelo STJ) . Na decisão proferida em apelação, a Segunda Turma do TRF da 1ª Região entendeu viável o reingresso do servidor celetista, já na condição de estatutário. 
20. À guisa de clareza, transcrevo a citada decisão, proferida em 5/9/2012 pela Segunda Turma do TRF da 1ª Região (rel. Desembargadora Neusa Alves) :
"CONSTITUCIONAL, ADMINISTRATIVO E PROCESSUAL CIVIL. SERVIDOR DO BANCO CENTRAL DO BRASIL. APOSENTADORIA POR INVALIDEZ ANTES DA CF/88. REVERSÃO APÓS A UNIFICAÇÃO DO REGIME JURÍDICO. POSSIBILIDADE. ENQUADRAMENTO NO NOVO CARGO RESULTANTE DO ANTERIORMENTE OCUPADO. IMPOSIÇÃO CONSTITUCIONAL. 
1. O art. 39 da Constituição Federal de 1988 determinou a instalação de um regime jurídico único para os servidores públicos, extinguindo a dicotomia outrora existente entre servidores estatutários e celetistas.
2. Portanto, a unicidade do regime jurídico concretizada pela Lei nº 8.112/90 nasceu de uma imposição constitucional, que deve alcançar todos os servidores, sem distinção.
3. Assim, a reversão do servidor aposentado por invalidez quando era celetista, após a unificação do regime jurídico, deve ser feita obrigatoriamente levando-se em conta a alteração perpetrada, sob pena de indevida "individualização" de situações não autorizada pelo legislador constituinte.
4. Ademais, se é claro que o servidor não tem direito adquirido a regime jurídico quando essa regra impõe a sua adesão à nova ordem, mesmo quando ela de alguma forma se lhe mostrar desvantajosa, não há razoabilidade na tese de que esse novo ordenamento não será aplicado ao servidor, quando ele lhe trouxer benefícios.
5. Além do mais, nas hipóteses de aposentadoria por invalidez não há, em princípio, uma ruptura definitiva do vínculo do servidor com a Administração, tendo sido expressamente previsto o retorno à ativa, se cessada a causa da aposentadoria, tanto pela legislação trabalhista outrora aplicada aos servidores, quanto pela estatutária que se seguiu.
6. A reversão, portanto, há de ser feita no cargo anteriormente ocupado ou, se extinto este, no que o substituiu."
21. Na situação objeto da decisão transcrita, o então empregado do Bacen aposentou-se por invalidez no RGPS em 1981 e, em 1997, a invalidez foi considerada insubsistente pela junta médica do INSS.
Da jurisprudência deste Tribunal
22. Conforme demonstrado pela Sefip, este Tribunal considerou ilegais aposentadorias de ex-celetistas, aposentados por invalidez no RGPS e posteriormente readmitidos como estatutários, sob o fundamento de que deveriam ter mantido o regime jurídico de origem (celetista) .
23. Nesse sentido são os precedentes colacionados pela unidade técnica, a saber, Decisão 359/2002-TCU- 1ª Câmara, Ministro-Relator Marcos Vinicios Vilaça, Acórdão 1100/2003-TCU-Primeira Câmara, Ministro-Relator Marcos Vinicios Vilaça, Acórdão 1197/2006-TCU-Primeira Câmara, Ministro-Relator Marcos Vinicios Vilaça, Acórdão 547/2004-TCU-Segunda Câmara, Ministro-Relator Lincoln Magalhães da Rocha, Acórdão 621/2004-TCU-Segunda Câmara, Ministro-Relator Lincoln Magalhães da Rocha, e Acórdão 453/2005-TCU-Segunda Câmara, Ministro-Relator Lincoln Magalhães da Rocha.
24. Não se examinou a necessidade de observância do prazo de cinco anos para o retorno do servidor.
Do entendimento do relator. 
25. O eminente Ministro Walton Alencar Rodrigues entendeu que, por se tratar de suspensão do contrato de trabalho, o ex-empregado teria direito de retornar a suas funções e, tendo sido seu emprego transformado em cargo, passaria automaticamente à condição de estatutário, no momento do retorno.
Do entendimento deste revisor
26. Como se vê, a matéria possui contornos complexos e não há solidez ou unanimidade no âmbito do Poder Judiciário, dado o pequeno número de julgados, motivo pelo qual entendo que o Tribunal tem espaço para fixar seu próprio entendimento.
27. Nesse sentido, a jurisprudência desta Corte de Contas tem sido pela impossibilidade de assegurar o retorno do ex-empregado em regime jurídico diverso daquele no qual se aposentou.
28. Data maxima venia dos pareceres, entendo assistir razão ao relator, neste ponto.
29. Assim como o servidor não possui direito adquirido a regime jurídico, também não pode a administração negar a ele a aplicação do regime jurídico em vigor.
30. Veja-se que, se o empregado tivesse sido readmitido no ano de 1989, não haveria nenhum questionamento sobre seu enquadramento no art. 243 da Lei 8.112/1990.
31. Portanto, a se considerar que o contrato de trabalho estava suspenso e que havia o dever de a administração readmitir o empregado, o regime jurídico a ser aplicado é aquele em vigor no momento da readmissão. Como só existia um regime jurídico a partir de 12/12/1990, o empregado ganharia automaticamente o status de servidor estatutário.
32. Todavia, entendo que ultrapassado o prazo quinquenal, fixado na legislação previdenciária, no caso concreto, a administração não tinha mais obrigação de readmitir o empregado.
33. Aliás, parece razoável supor que, após o prazo quinquenal, a suspensão do contrato de trabalho por força de aposentadoria por invalidez converter-se-ia em extinção desse mesmo contrato, já que o art. 475 da CLT estipulou que "o empregado que for aposentado por invalidez terá suspenso o seu contrato de trabalho durante o prazo fixado pelas leis de previdência social". Desse modo, nos termos da lei, o empregador - no caso, a União - não mais é obrigado a readmitir o empregado, ainda que cessada a invalidez. 
34. A jurisprudência trabalhista, como dito, é diversa. Pela Súmula 160 do TST, a administração pública seria obrigada, a qualquer tempo, a readmitir o ex-empregado, o que vai em linha de colisão com o entendimento expressado pelo Ministro Luiz Fux no MS 26.986/DF, anteriormente transcrito.
35. Entretanto, com o advento do Regime Jurídico Único estatutário, a jurisprudência trabalhista não mais se impõe à administração, de modo que a competência para o exame da matéria passa a ser da Justiça Federal. 
36. O fundamento legal invocado pelo órgão de origem (Núcleo Estadual do Ministério da Saúde no Paraná) no documento de fls. 24/26 (peça 11) foi o Decreto 3.644/2000, arts. 8º e 9º:
"Art. 8º  São assegurados ao servidor que reverter à atividade os mesmos direitos, garantias, vantagens e deveres aplicáveis aos servidores em atividade.
Art. 9º  O servidor que reverter à atividade, no interesse da administração, somente terá nova aposentadoria com os proventos calculados com base nas regras atuais, se permanecer em atividade por, no mínimo, cinco anos."
37. Tal decreto, posterior ao retorno do interessado, ocorrido em 1993, regulamenta o instituto da reversão estatutária, previsto no art. 25 da Lei 8.112/1990, com a redação conferida pela Medida Provisória 2.225-45/2001. 
"Art. 25.  Reversão é o retorno à atividade de servidor aposentado:                 (Redação dada pela Medida Provisória nº 2.225-45, de 4.9.2001) 
I - por invalidez, quando junta médica oficial declarar insubsistentes os motivos da aposentadoria; ou 
II - no interesse da administração, desde que:
 (...omissis...)                       
§ 1o  A reversão far-se-á no mesmo cargo ou no cargo resultante de sua transformação.
§ 2o  O tempo em que o servidor estiver em exercício será considerado para concessão da aposentadoria.
 (...) " 
38. Dessarte, considerando que a readmissão do sr. Odair de Souza ultrapassou, em muito, o prazo quinquenal, fixado pela legislação previdenciária, à qual remete o art. 475 da CLT, sua aposentadoria também seria ilegal, em princípio. 
39. Contudo, a interpretação adotada pela administração pública foi juridicamente defensável - especialmente em razão da jurisprudência trabalhista, que obrigava o empregador, a qualquer tempo, a readmitir o trabalhador que deixou de ser inválido. Veja-se que a mudança de regime jurídico atingiu todos os empregados da administração direta, autárquica e fundacional, em especial aqueles que desempenhavam as mesmas funções do senhor Odair de Souza no Ministério da Saúde. 
40. Por conseguinte, não me parece razoável, no caso concreto, negar aposentadoria ao servidor apenas por sua readmissão intempestiva, já que a matéria é controvertida.
41. Dissinto, porém, do cômputo do tempo de inatividade para fins de nova aposentação. Tal direito, outrora previsto no art. 103 da Lei 8.112/1990, somente alcança o servidor estatutário, o que não era o caso do interessado, inativado junto ao RGPS.
42. Eis o dispositivo em questão:
"Art. 103.  Contar-se-á apenas para efeito de aposentadoria e disponibilidade:
 (...) 
§ 1o  O tempo em que o servidor esteve aposentado será contado apenas para nova aposentadoria."
43. Veja-se que a Lei 8.112/1990 disciplina o regime jurídico do servidor público estatutário, ocupante de cargo público. Assim sendo, é evidente que o § 1º do art. 103 refere-se exclusivamente à aposentadoria estatutária e não à aposentadoria concedida pelo regime geral.
44. Até o seu retorno ao serviço, o sr. Odair de Souza ostentava o status de empregado público com contrato de trabalho suspenso. Somente então passou a ser regido pela Lei 8.112/1990. Considerando que, no âmbito do RGPS, o tempo de inatividade não é considerado para fins da inativação superveniente, o mesmo tratamento deve ser conferido ao interessado. 
45. Excluídos os 11 anos, 3 meses e 4 dias de tempo de inatividade, o servidor não reunia condições de se aposentar.
46. Atualmente, faria jus à aposentadoria por idade com proventos proporcionais ao tempo de contribuição.
47. Porém, considerando que o servidor foi instado a se manifestar apenas sobre a mudança de regime jurídico, deve-se facultar a ele a oportunidade de se manifestar sobre esse ponto.
Por fim, gostaria de ressaltar que não há que comparar essa situação específica - empregado cujo posto ocupado seria transformado em cargo público - com os ex-empregados de empresas extintas e posteriormente anistiados. Neste caso, não fossem as empresas extintas, os empregados ali teriam permanecido como celetistas, pois a Lei 8.112/1990 não atingiu as empresas públicas.
Diante do exposto, VOTO por que o Tribunal adote a deliberação que ora submeto a este colegiado:
9.1. promover a oitiva do sr. Odair de Souza para que se manifeste no prazo de quinze dias, sobre o cômputo irregular do tempo de inatividade, no qual se encontrava vinculado ao regime geral de previdência, para fins da aposentadoria estatutária;
9.2. determinar à Secretaria de Fiscalização de Pessoal que confira prioridade à instrução deste processo.
TCU, Sala das Sessões Ministro Luciano Brandão Alves de Souza, em 13 de outubro de 2020.
BENJAMIN ZYMLER
Revisor